【裁判字號】    96,訴,211
【裁判日期】    970730
【裁判案由】    分割共有物
【裁判全文】
臺灣花蓮地方法院民事判決               96年度訴字第211號
原      告  丁○○
被      告  丙○○
訴訟代理人  子○○
            乙○○
被      告  子○○
            丑○○
訴訟代理人  子○○
被      告  己○○
            寅○○
            戊○○
            庚○○
            辛○○
            壬○○
            癸○○
            甲○○
上列當事人間請求分割共有物事件，本院於民國97年7月3日言詞
辯論終結，判決如下：
    主  文
兩造共有坐落在花蓮縣光復鄉○○段648地號土地（面積為5776.
38平方公尺）准予分割如附表所示。
被告丑○○應補償被告子○○新臺幣貳元。
訴訟費用由原告負擔百分之36，由被告丙○○負擔百分之16，由
被告子○○負擔百分之8，由被告丑○○負擔百分之8，由被告甲○○負擔百分之16，餘由被告己○○、寅○○、戊○○、庚○○
、辛○○、壬○○、癸○○連帶負擔。
    事實及理由
一、本件被告己○○、寅○○、戊○○、庚○○、壬○○、癸○○、甲○○等人，均經合法通知，未於最後言詞辯論期日到
    場，核均無民事訴訟法第386條所列各款情形，爰依原告聲
    請，由其一造辯論而為判決。
二、原告起訴主張：坐落在花蓮縣光復鄉○○段648地號土地（
    面積為5776.38平方公尺，以下簡稱為系爭土地），為兩造
    所共有，其中原告之應有部分為6分之2，被告丙○○之應有
    部分為6分之1，被告子○○之應有部分為12分之1，被告丑
    ○○之應有部分為12分之1，被告己○○、寅○○、戊○○
    、庚○○、辛○○、壬○○、癸○○公同共有6分之1的應有
    部分，被告甲○○之應有部分為6分之1，爰請求按應有部分
    分割共有物，並聲明：如主文第1項所示。
三、被告方面：
（一）被告丙○○、子○○、丑○○、辛○○部分：均同意以原
      告上開聲明方式，分割系爭土地。
（二）被告庚○○、癸○○部分：希望將來分得的土地能臨路，
      且與花蓮縣光復鄉○○段646地號土地相接。
（三）被告甲○○部分：希望將來分得的土地能臨路，且能在花
      蓮縣光復鄉○○段652地號土地數過來第二塊。
（四）被告己○○、寅○○、戊○○、壬○○部分：其等均未曾
      於言詞辯論期日到場，亦未曾提出準備書狀作何聲明或陳
      述。
四、原告主張系爭土地為兩造所共有，其中原告之應有部分為6
    分之2，被告丙○○之應有部分為6分之1，被告子○○之應
    有部分為12分之1，被告丑○○之應有部分為12分之1，被告
    己○○、寅○○、戊○○、庚○○、辛○○、壬○○、癸○○公同共有6分之1的應有部分，被告甲○○之應有部分為6
    分之1之事實，業據原告提出系爭土地之土地登記謄本為證
    （見本院卷第12頁至第15頁），且為被告所不爭執，此部分
    事實自堪信為真實。又與系爭土地相鄰之花蓮縣光復鄉○○
    段646地號土地為被告己○○、寅○○、戊○○、庚○○、
    辛○○、壬○○、癸○○所公同共有，與系爭土地相鄰之花
    蓮縣光復鄉○○段652地號土地為原告所有之事實，亦有該
    兩筆土地之土地登記謄本為證（見本院卷第11頁、第16頁至
    第17頁），此部分事實亦堪以認定，合先敘明。
五、本院之判斷：
（一）按各共有人，得隨時請求分割共有物，民法第823條第1項
      前段定有明文。兩造為系爭土地之共有人，前經原告聲請
      調解，因被告未能全部到場而不能成立調解，且於提起本
      件訴訟後，部分被告仍自始至終均未到場表示意見，堪認
      無法達成分割協議，又無因物之使用目的不能分割，或曾
      以契約約定不分割之情形，揆諸前揭規定，原告訴請裁判
      分割，自無不合。又系爭土地雖為農牧用地，且每宗耕地
      分割後未達0.25公頃，然經本院函詢花蓮縣鳳林地政事務
      所有關本件分割結果，是否會違背農業發展條例第16條及
      其他行政法規結果，該所函覆稱：本件因符合農業發展條
      例第16條第3款、第4款之例外情形，及不違背內政部民國
      89年9月16日台（89）內地字第8913114號函示意旨，故分
      割後面積雖未達0.25公頃，依法仍得分割為單獨所有等語
      ，此有該所97年1月23日鳳地登字第0970000508號函文乙
      份在卷可稽（參本院卷第245頁至第246頁），故本件自得
      依法分割。
（二）按分割之方法，不能協議決定者，法院得因任何共有人之
      聲請，命為下列之分配：一、以原物分配於各共有人；二
      、變賣共有物，以價金分配於各共有人。以原物為分配時
      ，如共有人中，有不能按其應有部分受分配者，得以金錢
      補償之，民法第824條第2項、第3項定有明文。而分割共
      有物究以原物分割或變價分割為適當，法院應斟酌當事人
      意願、共有物之使用情形、經濟效用及全體共有人之利益
      等情形而為適當之分割，不受共有人所主張分割方法之拘
      束。共有物之分割，無論為原物分割或變價分割，原則上
      均應按應有部分之比例分配於各共有人，在以原物分配於
      各共有人之情形，如共有人中，有不能按其應有部分受分
      配，或按其應有部分之比例分配，價值顯不相當者，應依
      各共有人分得部分價值之高低，互以金錢為補償。經查：
      系爭土地經本院會同花蓮縣鳳林地政事務所人員勘驗現場
      結果，僅土地下端有一小段道路，其餘均長滿雜草，此有
      勘驗筆錄、現場相片、土地複丈成果圖各乙份在卷可參（
      參本院卷第215頁至第218頁、第261至第265頁）。本院審
      酌系爭土地現狀顯無供人利用，且左下方相鄰原告所有之
      花蓮縣光復鄉○○段652地號土地，系爭土地上方則相鄰
      被告己○○、寅○○、戊○○、庚○○、辛○○、壬○○
      、癸○○所公同共有之花蓮縣光復鄉○○段646地號土地
      ，且原告所有之花蓮縣光復鄉○○段652地號土地內已有
      道路可供對外通行，認為以原物分割為宜，且分割方式為
      ：如附圖所示編號648-A002部分（面積為157平方公尺）
      ，為道路下方之畸零地，且與原告所有之花蓮縣光復鄉○○段652地號土地相鄰，優先分給原告將能使土地得到最
      大利用，對其他被告造成之損害亦最小，並按原告剩餘應
      有部分的土地面積計算，將如附圖所示編號648-A003部分
      （面積為1768.46平方公尺）亦分給原告，使原告分割得
      到的土地均能與其所有之花蓮縣光復鄉○○段652地號土
      地相連；如附圖所示編號648部分（面積為962.73平方公
      尺）因與被告己○○、寅○○、戊○○、庚○○、辛○○
      、壬○○、癸○○所公同共有之花蓮縣光復鄉○○段646
      地號土地相鄰，故優先分給被告己○○、寅○○、戊○○
      、庚○○、辛○○、壬○○、癸○○公同共有；其餘如附
      圖所示編號648-A0 01、648-A006、648-A005、648-A004
      部分（面積分別為96 2.73平方公尺、481.37平方公尺、
      481.36平方公尺、962. 73平方公尺），則為使之均能與
      系爭土地下方之道路相接，以免成為袋地，故按道路長度
      等比計算切割，並尊重兩造最大意願，使如附圖所示編號
      648-A001部分歸被告甲○○所有，如附圖所示編號648-A0
      06部分歸被告丑○○所有，如附圖所示編號648-A005部分
      歸被告子○○所有，如附圖所示編號648-A004部分歸被告
      丙○○所有，爰以此定為分割之方法。
（三）上揭分割方法，其中如附圖所示編號648-A005、648-A006
      部分（面積分別為481.36平方公尺、481.37平方公尺），
      本應平均分割，然因花蓮縣鳳林地政事務所函覆本院：依
      地籍測量實施規則第152條規定，宗地之面積以公頃為單
      位，得算至平方公尺以下二位，二位以下四捨五入等語，
      此有該所97年5月21日鳳地測字第0970003075號函文乙紙
      在卷可參（參本院卷第308頁），亦即花蓮縣鳳林地政事
      務所依據上開規定，拒絕為等比之分割（即每塊均為481.
      365平方公尺），本院為免將來發生判決後無法辦理登記
      之疑慮，乃為上開分割方式，惟被告丑○○自被告子○○
      處多分得之0.005平方公尺，以系爭土地公告土地現值為
      每平方公尺新臺幣（下同）270元計算，被告丑○○尚應
      補償被告子○○2元（0.005×270＝1.35，小數點以下進
      位），始符公平。
六、從而，原告主張為系爭土地共有人，訴請裁判分割，為有理
    由，本院認以上開分割方法為適當，爰予裁判分割如主文第
    1項所示，並諭知被告丑○○應補償被告子○○之金額如主
    文第2項所示。
七、本件事證已臻明確，兩造其餘攻擊防禦方法及舉證，核與判
    決之結果不生影響，爰不逐一審酌論述，併此敘明。
八、據上論結，原告之訴為有理由，依民事訴訟法第80條之1，
    判決如主文。
中    華    民    國    97    年    7     月    30    日
                        臺灣花蓮地方法院民事庭
                            法      官  鄭光婷
上列為正本係照原本作成。
如不服本判決，應於送達後20日內，向本院提出上訴狀並表明上
訴理由，如於本判決宣示後送達前提起上訴者，應於判決送達後
20日內補提上訴理由書(須附繕本)。
中    華    民    國    97    年    8     月    1     日
                            法院書記官  蔡芬芳
附表：
┌──┬────┬───────────┬──────┐
│編號│共有人  │ 分    得    位    置 │分 得 面 積 │
│    │        │ （如附圖所示之編號） │（平方公尺）│
├──┼────┼───────────┼──────┤
│ 一 │丁○○  │  648-A002、648-A003  │  1925.46   │
├──┼────┼───────────┼──────┤
│ 二 │丙○○  │  648之A004           │  962.73    │
├──┼────┼───────────┼──────┤
│ 三 │子○○  │  648之A005           │  481.36    │
├──┼────┼───────────┼──────┤
│ 四 │丑○○  │  648之A006           │  481.37    │
├──┼────┼───────────┼──────┤
│ 五 │己○○  │  公同共有648         │  962.73    │
│    │寅○○  │                      │            │
│    │戊○○  │                      │            │
│    │庚○○  │                      │            │
│    │辛○○  │                      │            │
│    │壬○○  │                      │            │
│    │癸○○  │                      │            │
├──┼────┼───────────┼──────┤
│ 六 │甲○○  │  648之A001           │  962.73    │
├──┼────┴───────────┼──────┤
│合計│                                │  5776.38   │
└──┴────────────────┴──────┘


司法院資訊處製作；財團法人民間司法改革基金會備份。
